臺灣臺北地方法院刑事判決　　　　　　　　　　　　　九十年度訴緝字第一一七號
　　公　訴　人　臺灣臺北地方法院檢察署檢察官
　　被　　　告　甲○○
　　選任辯護人　楊商江
右列被告因偽造文書等案件，經檢察官提起公訴（八十四年度偵字第八七０五號），
本院判決如左：
    主      文
甲○○無罪。
    理      由
一、公訴意旨略以：乙○○〔業經台灣高等法院於民國八十五年七月十七日以八十五
    年度上更（一）字第四００號判處有期徒刑三年八月確定〕係台北市○○○路三
    十五號三樓之二樂得電子工業股份有限公司（下稱樂得公司）之資深職員，負責
    公司之會計及出納業務，因投資股票虧損不貲，欲貸放高利貸牟利彌補，竟意圖
    為自己不法之所有，基於概括之犯意，自八十一年間起至八十三年十一月底止，
    利用保管公司往來銀行存摺，趁公司派赴銀行提款之便，先盜蓋公司大小印鑑章
    於空白取款憑條備用，再伺機偽填金額，填入取款年月日，加以偽造取款憑條，
    持向銀行領款，行員不疑有詐，將不實提款事項填載於職務上所掌管之文書，而
    支付予所盜領之款項，乙○○以此方式，陸續盜領彰化商業銀行城東分行00－
    00000－0－00號帳戶、金額計新台幣（下同）八百十一萬六千三百三十
    一元、台北市銀行松山分行000－000－000000號帳戶、金額共一百
    四十萬五千元、華南商業銀行南京東路分行000－00－0000000號帳
    戶、金額計五百二十六萬六千六百三十九元及Ｅ二一－五帳戶、金額共一千九百
    零六萬三千六百四十二元、員工福利基金帳戶之存款一百零二萬二千三百三十六
    元，另還以相同手法盜領樂得公司款項累計七千九百七十三元，並於八十三年十
    二月五日將公司七十萬元款項轉帳入其華南商業銀行南京東路分行活儲九０三七
    八號帳戶內，更於八十三年十二月八日盜領二十萬元，總共盜用樂得公司所有款
    項三千五百七十八萬一千九百二十一元。並將所盜領之款項用於與被告甲○○共
    同經營之開發汽車公司及交予購買嘉義市○○段九六八地號土地房屋，而被告甲
    ○○明知乙○○所交付之款項係來源不明之贓物，仍加以收受運用。又被告甲○
    ○未在樂得公司任職，為取得花旗銀行ＶＩＳＡ簽帳卡，竟透過乙○○於八十三
    年十月間，在樂得公司，盜用樂得公司大小印鑑章，偽造樂得公司薪字第００五
    號甲○○薪資扣繳憑單，持向花旗銀行申請信用卡，經花旗銀行向樂得公司查證
    ，始發覺偽造扣繳憑單之情事，而未得逞，足生損害於樂得公司及花旗銀行核發
    信用卡之正確性；案經台灣台北地方法院檢察署檢察官主動檢舉指揮法務部調查
    局台北市調查處偵辦，因認被告甲○○涉有刑法第二百十六條、第二百十條之行
    使偽造私文書罪嫌及同法第三百四十九條第一項之收受贓物罪嫌云云。
二、按犯罪事實應依證據認定之，無證據不得推定其犯罪事實。又不能證明被告犯罪
    者，應諭知無罪之判決，刑事訴訟法第一百五十四條、第三百零一條第一項分別
    定有明文。又認定不利於被告之事實，須依積極證據，苟積極證據不足為被告事
    實之認定時，即應為有利被告之認定，更不必有何有利之證據；另按事實之認定
    ，應憑證據，如未能發現相當證據，或證據不足以證明，自不能以推測或擬制之
    方法，為裁判基礎；且被告否認犯罪事實所持之辯解，縱屬不能成立，仍非有積
    極證據足以證明其犯罪行為，不能遽為有罪之認定；再按認定犯罪事實，所憑之
    證據，雖不以直接證據為限，間接證據亦包括在內，然無論直接或間接證據，其
    為訴訟上之證明，須於通常一般之人均不致於有所懷疑，而得確信其為真實之程
    度者，始得據之為有罪之認定，倘其證明尚未達到此一程度，而有合理性懷疑之
    存在時，即無從為有罪之認定，最高法院三十年上字第八一六號判例、四十年台
    上字第八六號判例、三十年上字第一八三一號判例及七十六年台上字第四九八六
    號判例分別著有明文可資參照。再告訴人之告訴，本以使被告受刑事訴追為目的
    ，故其陳述是否與事實相符，自應調查其他證據，以資審認，苟其所為攻擊之詞
    ，尚有瑕疵，則在此瑕疵未予究明以前，即不能遽採為斷罪之基礎（最高法院六
    十九年台上字第一五三一號判決參照）。
三、本件公訴人認被告甲○○涉有前揭行使偽造私文書及收受贓物之犯行，無非以共
    同被告乙○○之供述、告訴人樂得公司代表人顏朝元之指訴、證人李啟苑之證述
    及各類所得扣繳暨免扣繳憑單、被告身分證影本、花旗銀行ＶＩＳＡ╲ＭＡＳＴ
    ＥＲＣＡＲＤ卡申請表格、土地所有權狀、建築改良物所有權狀、銀行往來對帳
    單等件為其主要論據。訊據被告甲○○對於開發汽車公司為其開設及嘉義市○○
    段九八六地號之房、地為其所有暨乙○○曾交付花旗銀行信用卡空白申請表格予
    其簽名之事實坦認不諱，然堅決否認有何犯行，辯稱：乙○○並未交付款項供其
    開設開發汽車公司及購買嘉義市○○段九六八地號之房、地，乙○○未將侵占款
    項交其使用，未曾與乙○○有任何金錢往來；其不知乙○○為其出具薪資扣繳憑
    單之事，當時僅在信用卡空白申請表格上簽名並交付身分證影本予乙○○等語。
四、經查：
    (一)收受贓物罪部分：
      1.乙○○自八十一年一月初起至八十三年十二月底止，確有利用保管樂得公司
        往來銀行存摺，趁公司派渠赴銀行提款之機會，偽造樂得公司之提款文書，
        持以向銀行詐領樂得公司之存款三千四百零六萬三千八百四十一元，乙○○
        所涉此部分犯行，業經台灣高等法院於八十五年七月十七日以八十五年度上
        更（一）字第四００號判處有罪確定，此有該份判決附卷可參，並經本院調
        閱台灣台北地方法院檢察署八十五年度執字第００五０三九號全案卷宗審認
        無訛，又有銀行往來對帳單等在卷可查，是此部分之事實已堪認定。
      2.然乙○○是否確將所盜領之款項用於與被告共同經營開發汽車公司及交予購
        買嘉義市○○段九六八地號之房、地，且被告是否明知乙○○所交付之款項
        係來源不明之贓物，仍加以收受運用而構成收受贓物罪，端視被告有無收受
        乙○○所交付之款項及被告是否知悉乙○○所交付之款項係渠詐領得來之贓
        款而定之。查乙○○於法務部調查局台北市調查處訊問中供稱「我所侵占之
        三千五百餘萬元款項中投資股票虧損約一千六百萬元，其餘約二千萬元以每
        月一分五之利息借予甲○○及丁姓、雷姓友人使用，每月利息收入平均約達
        五萬餘元。」、「我與甲○○是朋友關係，平日互有金錢往來，由於甲○○
        本人沒有支票，故侯均使用我的支票，當我支票帳戶（中興銀行台北分行支
        票存款000000000000號）存款不足時，則挪用樂得公司款項應
        付。」、「（問：（甲○○是否知悉妳挪用樂得公司公款支付票據金額？）
        她不知情。」、「開發汽車公司未辦理工商登記，申請不到支票，我幫忙甲
        ○○週轉，並賺取利息（月息一分五），幫開發汽車公司作帳係朋友間幫忙
        性質。」、「（甲○○全權委託我出售嘉義市○○街二十八號房地係因）八
        十三年十月間我告知甲○○急需三千餘萬元以補足虧空公司款項，甲○○即
        把上述房、地交我出售，幫我渡過難關。」（見八十四年度偵字第一四三三
        號偵查卷宗八十四年二月二十三日法務部調查局台北市調查局調查筆錄）等
        情；於偵訊中稱侵占之三千五百多萬元一部份被朋友倒掉，一部份股票虧損
        ，與被告只是朋友，與七三七汽車開發公司沒有關係等語（見同前偵查卷宗
        八十四年二月二十三日訊問筆錄）；於渠所犯偽造文書等案中之本院及台灣
        高等法院審理中供稱：渠被侯信任騙了六千多萬元，是陳宜婷介紹認識的，
        開始時說要合夥做進口車生意，財務由侯信任的女兒管理，是陸陸續續交現
        金給法師，每次約一百萬或一百五十萬元等語（見本院八十四年度訴字第八
        五八號刑事卷宗第八十五頁反面、第八十六頁、台灣高等法院八十四年度上
        訴字第六五九二號刑事卷宗第二十頁、第三十三頁），是依證人乙○○前揭
        證言，僅足以證明被告與乙○○確係朋友關係，雙方有金錢往來，乙○○有
        借予被告金錢以收取利息，乙○○並遭侯信任詐騙，且侯信任之財務係由其
        女兒即被告管理耳，然仍不足為乙○○有將侵占所得之款項用以與被告共同
        經營開發汽車公司及交予被告購買嘉義市○○段九六八地號房、地之證明或
        被告知悉乙○○借予其使用之金錢係屬贓款而有贓物之認識，況乙○○本身
        並非毫無財產，又何能證明乙○○係將侵占之金錢而非將原即屬其所有之金
        錢借予被告，是公訴人以此為不利於被告之證據，尚嫌率斷。徵之證人乙○
        ○於本院審理中所結證渠將錢借給被告賺取利息，係透過友人王春貴轉借給
        被告，因渠借給王春貴之二百萬元到期而向王春貴追索，王春貴說業已轉借
        給被告，且因被告並非直接向渠借錢，而當時渠身邊亦有自己的錢，並不一
        定以侵占來的錢借出，故被告不知渠金錢來源為何；渠侵占之款項均投資於
        股票中或被朋友倒債，與被告無關，所侵占之款項並未投資使用於開發汽車
        公司或購買嘉義市○○段九六八地號之房、地，亦未將侵占之款項交予被告
        購買上開房、地（見本院九十年十二月十日訊問筆錄）等語，是本院因認被
        告所辯乙○○並未交付款項予其開設車行及購買該嘉義市之房、地等語，當
        與事實相符，堪可採信。
      3.再者，告訴代表人顏朝元於法務部調查局台北市調查處訊問時雖稱「（乙○
        ○侵占本公司款項用途係）用於與甲○○共同用於開發汽車公司之經營及高
        利放貸、購買嘉義市○○街二十八號房屋（該屋係登記於甲○○名下），替
        侯信任（甲○○之父）繳付交保金二百五十萬元及以乙○○夫黃文枝名義匯
        投資款二百六十一萬五千零八十元至中小企銀竹北分行活存九０三六－六帳
        戶內。」（見同前偵查卷宗八十四年二月七日法務部調查局台北市調查處調
        查筆錄），並迭於偵、審程序進行中遞狀指稱乙○○所侵占之款項係用於與
        被告共同經營開發汽車公司及購買前揭嘉義市之房、地云云，然查公訴人於
        偵訊中質之告訴代理人范宗熙律師乙○○將侵占款項作何使用時，告訴代理
        人稱：「聽說他現在與一法師侯信任在一起，好像開了一個開發公司。」、
        「（問：被告侵占公司之錢有流到侯之處，他們有何關係？）我們不太清楚
        ，開發汽車公司並未設立登記。」等語（見同前偵查卷宗八十四年一月二十
        四日、二月二十七日訊問筆錄），足見告訴人就乙○○侵占之款項用於與被
        告共同經營開發公司及購買前揭嘉義市之房、地一節，除其片面之指訴外，
        並無任何其他確切之證據，是本院自難僅憑告訴人片面之指訴，執為不利於
        被告之認定，殆無疑義。
      4.至土地所有權狀及建築改良物所有權狀，僅足以證明該嘉義市○○段九六八
        地號之土地、房屋確為被告所有，並不足以證明被告購買上開房、地之資金
        確係出自證人乙○○處，不得因此即認乙○○有將侵占之款項用於該房、地
        而為被告有收受贓物之不利認定。又房屋委託出售授權書亦僅足以證明被告
        確曾委託乙○○出售該嘉義市之房、地耳，矧同意他人代為出售己身所有之
        屋，或因己身缺錢使用而委由他人代售換取現金，或因不願再投資該房、地
        而出售，或因其他原因而委由較為信賴之人代為出售，原因不一，自難因被
        告委由乙○○出售該房、地即遽認乙○○有將其侵占之款項用以購買該房、
        地而為被告有收受贓物罪之不利認定，實不待言。
    (二)行使偽造私文書罪部分：
      1.乙○○確於八十三年十月間某日，在樂得公司辦公室內，盜用樂得公司及負
        責人之印章，填製被告在該公司任職之薪資所得扣繳憑單，而將渠明知為不
        實之事項，填製會計憑證，此迭據證人乙○○於八十五年度上更（一）字第
        四００號案件之歷次偵、審訊問中坦認在卷，並經台灣高等法院於八十五年
        七月十七日以八十五年度上更（一）字第四００號判處有罪確定，此有該判
        決附卷可參，並經本院調閱台灣台北地方法院檢察署八十五年度執字第００
        五０三九號全案卷宗審認無訛，又有各類所得扣繳暨免扣繳憑單一紙在卷可
        佐，是此部分之事實亦堪認定。
      2.然此應探究者，係乙○○偽造各類所得扣繳暨免扣繳憑單，是否出於被告之
        授意或被告知悉該扣繳憑單為偽造並進而持該偽造扣繳憑單向花旗銀行申請
        信用卡。訊據被告堅決否認知悉該扣繳憑單為偽造，辯稱：當時乙○○詢其
        是否要申請信用卡並交付其一份空白信用卡申請表格，其僅在申請人簽名欄
        處簽名，其他字跡均非其所書寫，當時乙○○並未交其扣繳憑單等語。查證
        人乙○○於前案偵、審程序進行中固均供稱有幫被告申請各類所得扣繳暨免
        扣繳憑單，信用卡係被告自己申請，被告知悉偽造扣繳憑單之事，但渠不知
        悉被告有無持向花旗銀行申請信用卡云云（見同前偵查卷宗八十四年二月二
        十三日訊問筆錄、台灣高等法院八十四年度上訴字第六五九二號刑事卷宗第
        二十頁），於本院審理中並證稱當時因被告要辦信用卡，主動要渠幫忙找扣
        繳憑單，被告知悉渠偽造該薪資所得扣繳憑單一事，然渠不知悉被告如何申
        請信用卡，已忘記是否將空白申請表格及扣繳憑單一起寄交被告云云（見本
        院九十年十二月十日訊問筆錄），然本院就卷附之花旗銀行信用卡申請表格
        觀之，其上確有多種字跡，經比對後，其上甲○○簽名處之字跡與其他處之
        字跡，確顯有不同，該處之簽名並與被告於本院審理中所為之歷次簽名字跡
        相符，此見該紙申請表格及被告於本院審理中所為之歷次簽名加以比對自明
        ，則被告甲○○辯稱當時乙○○僅問其是否要申請信用卡，要其在空白申請
        表格上簽名，其餘部分均非其所填寫等語，顯非無據。況該信用卡申請表格
        上復有榮譽推薦人欄之姓名、地址及卡號填寫處，若果如證人乙○○所指渠
        將空白申請表格及扣繳憑單交予被告後，被告如何申請渠不知悉，則被告何
        能知悉該榮譽推薦人為何人並進而填寫該人之姓名、地址及卡號；參以證人
        乙○○亦坦認因當時花旗銀行信用卡在促銷，故渠曾主動詢及被告是否要申
        請花旗信用卡及該信用卡申請表格有可能為渠所寄出，因當時花旗信用卡在
        促銷，由其寄出可能獲得點數或換取贈品（見本院九十年十二月十日訊問筆
        錄）等語，就此相互勾稽觀之，本院認被告所辯其僅在空白申請表格上簽名
        ，其餘其均不知悉一事，應與事實相符，堪可採信。
      3.況公訴人於偵查中詰諸證人即花旗銀行信用卡職員李啟苑當時是否被告本人
        向花旗銀行提出信用卡之申請，證人李啟苑證稱「不能確定，依我們進件資
        料無法確定，我們向他求證，他說他未提出也沒委託他人申請，他猜可能是
        乙○○申請的。」（見同前偵查卷宗八十四年三月七日訊問筆錄），核與被
        告所辯其在空白信用卡申請表格上簽名後因乙○○未向其表示是否有向銀行
        提出信用卡申請，故不知有無申請信用卡一情，尚屬相符。
      4.至告訴代表人顏朝元之指訴，僅足以證明乙○○確有偽造甲○○於樂得公司
        任職之各類所得扣繳暨免扣繳憑單，並不足為乙○○與被告有任何共同偽造
        該扣繳憑單之犯意聯絡或行為分擔，亦難憑此認定被告知悉乙○○有此偽造
        扣繳憑單之情事；徵之台灣高等法院八十五年度上更（一）字第四００號判
        決，就此亦為相同之認定而認乙○○填製不實內容之扣繳憑單尚乏確證認有
        與被告甲○○互相犯意聯絡，難認屬共同正犯，是本院認公訴人認被告觸犯
        前揭行使偽造文書罪之犯行云云，並無依據。又該扣繳憑單，並不足以證明
        被告與乙○○有偽造該各類所得扣繳暨免扣繳憑單之會計憑證之犯意聯絡，
        而由乙○○為其偽造，自仍不足執為被告不利之認定。
五、綜上，被告前開所辯各節，堪信為真。此外，本院復查無其他積極證據足資證明
    被告有前揭公訴人所起訴之行使偽造私文書及收受贓物之犯行，揆之前揭說明，
    本院自難僅憑前揭共同被告乙○○之供述、告訴人樂得公司代表人顏朝元之指訴
    、證人李啟苑之證述及各類所得扣繳暨免扣繳憑單、被告身分證影本、花旗銀行
    ＶＩＳＡ＼ＭＡＳＴＥＲＣＡＲＤ卡申請表格、土地所有權狀、建築改良物所有
    權狀、銀行往來對帳單等件為，遽論被告確有公訴人所指之犯行，不能證明被告
    犯罪，自應依法諭知其無罪之判決。
據上論斷，應依刑事訴訟法第三百零一條第一項，判決如主文。
本案經檢察官王怡菁到庭執行職務
中      華      民      國      九十一      年    二    月    二十二    日
                                        臺灣臺北地方法院刑事第四庭
                                            法  官  黃  紹  紘
右正本證明與原本無異。
如不服本判決，應於判決送達後十日內，向本院提出上訴狀。
                                            書記官  劉  新  怡
中      華      民      國      九十一      年    二    月    二十二    日
